臺灣板橋地方法院民事判決　　　　　　 95年度簡上字第153號
上　訴　人　乙○○
訴訟代理人　宋國城律師
被 上訴 人　丙○○
訴訟代理人　甲○○
上列當事人間請求返還押租金等事件，上訴人對於中華民國95年
5 月18日臺灣板橋地方法院板橋簡易庭94年度重簡字第1143號第
一審判決提起上訴，經本院於96年4 月18日言詞辯論終結，判決
如下：
    主  文
上訴駁回。
第二審訴訟費用由上訴人負擔。
    事實及理由
一、被上訴人主張：
  (一)被上訴人於民國（下同）90年2 月1 日向上訴人承租坐落台
    北縣三重市○○路○ 段362 號1 、2 、3 樓房屋（下稱系爭
    房屋），作為中醫診所，雙方並簽訂房屋租賃契約書（下稱
    系爭租約），約定租賃期間自90年3 月1 日起至92年2 月28
    日止，每月租金新台幣（下同）10萬元，被上訴人並交付押
    租保證金30萬元予上訴人，嗣租期屆滿，兩造同意延長租期
    2 年（即至94年2 月28日），每月租金則調高為11萬元，被
    上訴人並簽發支票預付租金至94年2 月份止。事經3 年餘，
    雙方相安無事，迄93年6 月間，上訴人竟以其配偶即訴外人
    顏再延擬在系爭房屋開業，要求被上訴人期前返還系爭房屋
    ，被上訴人鑑於雙方均為醫業同行，乃委曲求全，接受其要
    求，於93年9 月份覓得新屋後，於94年1 月7 日將系爭房屋
    遷讓返還上訴人，兩造因而終止系爭租約，惟上訴人並未依
    系爭租約第5 條約定，退還押租保證金30萬元予被上訴人；
    且兩造間租賃關係既已於94年1 月7 日終止，上訴人受領被
    上訴人預付之94年1 、2 月份租金共22萬元，已無法律上原
    因，構成不當得利。爰依系爭租約第5 條約定及民法第179
    條後段規定，請求上訴人返還押租保證金30萬元及溢付之租
    金22萬元，合計52萬元（被上訴人另於原審主張因於租賃期
    間進行裝潢工程，支出有益費用工程計931,490 元，依民法
    第431 條第1 項規定請求上訴人償還之部分，原審就該部分
    為被上訴人敗訴之判決，被上訴人就該部分未聲明不服）。
  (二)上訴人雖另辯稱被上訴人未將系爭房屋回復原狀，其為回復
    原狀，計支出裝修費294,000 元（按：上訴人於原審主張抵
    銷之金額本為228,300 元，上訴後擴張抵銷金額為294,000
    元），應由上訴人賠償，並以之主張抵銷云云。惟上訴人並
    未定相當期限催告被上訴人回復系爭房屋原狀，其逕行請求
    被上訴人以金錢賠償損害，有違民法第214 條規定，應非合
    法；且上訴人用以證明支付上開裝修費之統一發票2 張，其
    開立之日期分別為94年7 月14日、94年8 月5 日，均在被上
    訴人本件起訴之後，顯屬臨訟串通所虛偽開立；況其上品名
    欄只記載水電修繕工程或室內裝潢拆除及安裝工程，皆未載
    明各項細目，其真實性可疑。且其所提之回復原狀裝修項目
    ，有些僅是表面遭黏膠污染，清理即可，無需換新，有些是
    年久失修，上訴人重新粉刷、整修或裝潢，亦與回復原狀無
    涉，有些則是被上訴人完全未加變更，無需回復原狀，是上
    訴人所支出之費用，不足以證明為回復原狀所需之開支，其
    抵銷之抗辯，自無理由等語。
  (三)被上訴人於原審聲明請求：被上訴人應給付上訴人1,451,49
    0 元及自94年11月8 日準備書狀繕本送達上訴人之翌日（即
    94年11月16日）起至清償日止，按年息5%計算之利息；並願
    供擔保請准宣告假執行。原審判決上訴人應給付被上訴人46
    8,161 元及自94年11月16日起計算之法定遲延利息。上訴人
    就其敗訴部分聲明不服，提起上訴，被上訴人就其敗訴部分
    則未聲明不服，該部分業經確定。
二、上訴人則以：
  (一)系爭租約之租期至94年2 月28日始屆滿，上訴人依約收取94
    年1、2 月份之租金，未構成不當得利。
  (二)被上訴人於租期內，未經上訴人同意片面終止契約，依系爭
    租約第7 條約定已構成違約，應賠償上訴人1 個月之租金損
    失。
  (三)依系爭租約第6 條、第9 條約定，被上訴人於返還系爭房屋
    時，應負回復原狀之義務，但被上訴人承租系爭房屋後，因
    加入「樓中亮中醫診所策略聯盟」，而對系爭房屋進行門面
    及內部改裝，以致上訴人收回系爭房屋後，無法合適供配偶
    顏再延執行西醫業務之用，經要求被上訴人回復原狀未果，
    上訴人乃自行僱工就系爭房屋進行：原騎樓正面拆除，安裝
    木紋石、原一樓天花板、四週木板隔間、粉刷、一、二樓洗
    手台、天花板燈罩、一樓輕鋼架安裝、一樓磁磚拆除重建、
    三樓明管管線拆除，安裝暗管管線等回復原狀工程（下稱系
    爭回復原狀工程），計支出294,000 元，應由被上訴人賠償
    ，上訴人爰以此金額主張抵銷等語，資為抗辯。併為上訴聲
    明：1.原判決不利於上訴人部分廢棄，2.上開廢棄部分，駁
    回被上訴人第一審之訴。
三、兩造不爭執事項：
    被上訴人於90年2 月1 日向上訴人承租系爭房屋，作為中醫
    診所，雙方並簽訂系爭租約，約定租賃期間自90年3 月1 日
    起至92年2 月28日止，每月租金10萬元，被上訴人並交付押
    租保證金30萬元予上訴人。嗣上開租期屆滿，兩造同意延長
    租期2 年（即至94年2 月28日），每月租金則調高為11萬元
    ，被上訴人並簽發支票預付租金至94年2 月份止等事實，為
    上訴人所不爭執，並有系爭租約、系爭租約公證書原本、被
    上訴人支付94年1 、2 月份租金之支票影本各1 件為證。
四、兩造爭執事項要點：
  (一)被上訴人是否未經上訴人同意，片面終止系爭租約而構成違
    約？
  (二)被上訴人得否依不當得利法律關係，請求上訴人返還預付之
    租金？如得請求返還，金額應為若干？
  (三)被上訴人請求上訴人返還押租保證金有無理由？
  (四)上訴人主張之抵銷抗辯，有無理由？如有理由，得主張抵銷
    之金額應為若干？
五、被上訴人主張其承租系爭房屋後，經過3 年餘，兩造相安無
    事，迄93年6 月間，上訴人以其配偶顏再延擬在系爭房屋開
    業，要求被上訴人期前返還房屋，被上訴人鑑於雙方均為醫
    業同行，乃委曲求全，接受其要求，於93年9 月份覓得新址
    後，於94年1 月7 日將系爭房屋遷讓返還上訴人，雙方因而
    終止系爭租約之事實，雖為上訴人所否認，並辯以：系爭租
    約之期限至94年2 月28日始屆滿，係被上訴人於租期內，未
    經上訴人同意片面終止契約，已構成違約，應賠償上訴人1
    個月租金損失等語。然查，上訴人於原審陳稱：當初是伊先
    生與別人的合約在93年10月份到期，伊請被上訴人可否先搬
    ，被上訴人告訴伊最快到94年合約期滿才可以搬離，伊先生
    才又與房東續約半年，被上訴人繼續找房子，找到後又要把
    房子提前還伊等語（見原審94年9 月15日言詞辯論筆錄），
    足見本件係上訴人先主動要求被上訴人於租期屆滿前返還系
    爭房屋供其配偶使用，其主觀上已有提前終止系爭租約之意
    思，其後被上訴人於覓得新屋後，即應要求將系爭房屋於租
    期屆滿前返還上訴人，應認兩造有期前終止租約之合意，否
    則被上訴人何需於上訴人要求期前返還房屋時，同意另覓新
    屋，並於覓得新屋後將系爭房屋返還上訴人。據此，難謂被
    上訴人有何違約情事；況且，系爭租約就有關租期屆滿前之
    終止租約方式及條件，係特別約定「乙方（即被上訴人）如
    需提前解約（應為終止之意），應於2 個月前告知」，此有
    系爭租約第7 條可稽（見原審卷第14頁），僅賦予被上訴人
    終止租約之權，上訴人並無此權利，更難謂被上訴人期前返
    還系爭房屋係構成違約，上訴人自不得要求被上訴人賠償1
    個月之租金損失。
六、按無法律上之原因而受利益，致他人受損害者，應返還其利
    益。雖有法律上之原因，而其後已不存在者，亦同，民法第
    179 條定有明文。本件兩造簽訂之系爭租約既已終止，租賃
    關係應於被上訴人返還系爭房屋之日起歸於消滅。查被上訴
    人係於94年1 月7 日返還系爭房屋於上訴人，為兩造所不爭
    執，自該日之後上訴人受領被上訴人預付之租金之法律上原
    因已不存在，自應負返還其利益予被上訴人之責任。經核算
    被上訴人預付之租金總計195,161 元（含94年2 月份租金11
    萬元，94年1 月8 日至31日共24天之租金85,161元，元以下
    四捨五入）。從而，被上訴人於系爭租約終止後，依不當得
    利法律關係，請求上訴人返還上開預付之租金，為有理由，
    逾此部分之請求，則屬無據。
七、兩造間系爭租約第5 條明定：被上訴人應於訂約時，交於上
    訴人30萬元作為押租保證金，被上訴人如不繼續承租，上訴
    人應於被上訴人遷空、交還房屋後無息退還押租保證金甚明
    。兩造之租賃關係既已消滅，被上訴人復未繼續承租系爭房
    屋，並已於94年1 月7 日返還系爭房屋予上訴人，則被上訴
    人依系爭租約上開約定，請求上訴人返還押租保證金30萬元
    ，洵為正當。
八、至上訴人辯稱依系爭租約第6 條、第9 條約定，被上訴人於
    返還系爭房屋時，應負回復原狀之義務，但被上訴人承租系
    爭房屋後，曾進行門面及內部改裝，於返還系爭房時，經上
    訴人要求原告回復原狀未果，上訴人乃僱工就系爭房屋進行
    回復原狀工程，計支出294,000 元，應由被上訴人賠償，並
    以該金額主張抵銷乙節，雖據其提出照片37幀、統一發票影
    本2 張、估價單2 份為證，被上訴人固不爭執租約終止應負
    回復原狀之義務，惟以上開情詞置辯。經查：
  (一)本件兩造合意提前終止租約，被上訴人依系爭租約第9 條規
    定，於交還系爭房屋時，依約負有回復原狀義務。按「應回
    復原狀者，如經債權人定相當期限催告後，逾期不為回復時
    ，債權人得請求以金錢賠償其損害」，民法第214 條定有明
    文。次按「我國民法損害賠償之方法，以回復原狀為原則，
    金錢賠償為例外，故原則上被害人應請求債務人回復原狀，
    惟若回復原狀由債務人為之，對被害人可能緩不濟急或不能
    符合被害人之意願時，為期合乎實際需要，並使被害人獲得
    更周密之保障，始例外准許被害人得請求支付回復原狀所必
    要之費用，以代回復原狀」（最高法院92年台上字第1980號
    裁判意旨可資參照）。本件被上訴人於原審及本院準備程序
    時均自認上訴人於回復原狀前曾估價所需費用為27,000元（
    見原審卷第153 頁、本院96年1 月23日準備程序筆錄），是
    上訴人就27,000元部分之抵銷抗辯，為有理由，而就超過27
    ,000 元 之回復原狀費用部分，依舉證責任分配原則，及依
    上開法條及最高法院裁判意旨所揭，上訴人自應就其「已定
    相當期限催告被上訴人」或「若回復原狀由被上訴人為之，
    對上訴人有何緩不濟急或不能符合被害人之意願」之該等有
    利於己之事實，負舉證責任。
  (二)上訴人雖主張其於94年1 月2 日進入系爭房屋拍攝照片行為
    ，即屬催告等語，為被上訴人所否認。查上訴人於上開時間
    入屋拍攝照片，僅為照相取證之事實而已，尚難認為其係屬
    於催告之意思表示。又上訴人稱其已以口頭催告被上訴人回
    復原狀，亦為被上訴人否認，上訴人就該部分事實，未能舉
    證以實其說，是其上開所辯，自無足採。上訴人既未能證明
    超過27,000元部分已有催告，或有何緩不濟急或不能符合其
    意願之情事，則其逕為請求支付回復原狀之必要費用，以代
    回復原狀，乃非法之所許。因此，其主張超過27,000元部分
    之抵銷抗辯，非有理由。
九、綜上，兩造間租賃關係因終止而消滅，被上訴人依不當得利
    及系爭租約法律關係，得請求上訴人返還預收之租金195,16
    1 元及保證金30萬元，合計495,161 元，惟被上訴人應償還
    上訴人回復原狀所需費用27,000元，經上訴人主張抵銷後，
    被上訴人得請求上訴人給付之金額為468,161 元。從而，被
    上訴人請求上訴人給付468,161 元及自94年11月8 日準備書
    狀繕本送達上訴人之翌日（即94年11月16日）起至清償日止
    ，按年息5%計算之法定遲延利息部分，為有理由，逾此範圍
    之請求，則無理由，應予駁回。又本件被上訴人勝訴部分，
    係適用簡易程序所為上訴人敗訴之判決，應依職權宣告假執
    行，民事訴訟法第389 條第1 項第3 款定有明文。則原審判
    命上訴人如數給付，並依職權宣告假執行，並無違誤。上訴
    意旨指摘原判決不當，求予廢棄改判，為無理由，應予駁回
    其上訴。
十、至於上訴人聲請訊問證人張麟師及林銘文，以欲證明被上訴
    人交還房屋後系爭房屋當時狀況（見本院卷第57頁）。惟上
    訴人本件係未能證明就超過27,000元回復原狀費用部分「已
    定相當期限為催告」、或「若回復原狀由被上訴人為之，對
    上訴人有何可能緩不濟急或不能符合其意願」之事實，故就
    超過27,000元之抵銷抗辯，為無理由，業經定認如前。故上
    訴人聲請訊問上開證人所欲證明之待證事實，與「上訴人有
    無定相當期限催告被上訴人」、或「若回復原狀由被上訴人
    為之，對上訴人有何可能緩不濟急或不能符合其意願」之事
    實，並無何關聯性，無訊問必要，附此敘明。兩造其餘主張
    、攻擊防禦方法及所提證據，經審酌後認於本院判決結果不
    生影響，爰不一一論述，併為敘明。
十一、結論：本件上訴為無理由，依民事訴訟法第436 條之1 第
      3 項、第449 條第1 項、第78條，判決如主文。
中　　華　　民　　國　　96　　年　　5 　　月　　2 　　日
                  民事第一庭    審判長法　官　李世貴
                                      法　官　周舒雁
                                      法　官　陳翠琪
以上正本證明與原本無異
本判決不得上訴
中　　華　　民　　國　　96　　年　　5 　　月　　3 　　日
                                       書記官　李瑞芝
